臺灣高等法院臺中分院刑事判決
110年度上訴字第762號

上  訴  人  臺灣臺中地方檢察署檢察官
被      告  郭瑞原


            張永慶


上列上訴人因被告妨害秩序案件，不服臺灣臺中地方法院109年
度訴字第2503號，中華民國110年2月24日第一審判決（起訴案號
：臺灣臺中地方檢察署109年度偵字第7307號），提起上訴，本
院判決如下：
    主  文
上訴駁回。
    理  由
一、本案經本院審理後，認原審無罪判決並無不當，應予維持，
    並引用第一審判決書記載之理由（如附件）。
二、上訴人臺灣臺中地方檢察署檢察官並未提出何不利被告之積
    極事證。原審詳為說明被告行為與刑法第150條第1項後段之
    公然聚眾施強暴脅迫罪要件不符，所為論述詳實合理，至可
    憑採，從而檢察官上訴並無理由，應予駁回。
三、據上論斷，應依刑事訴訟法第373條、第368 條，判決如主
    文。
本案經檢察官李基彰提起公訴，檢察官白惠淑提起上訴，檢察官
姚玎霖到庭執行職務。
中　　華　　民　　國　　110 　年　　5 　　月　　19　　日
            刑事第九庭　  審判長法　官　紀  文  勝
                                法　官　賴  妙  雲
                                法　官　姚　勳　昌
以上正本證明與原本無異。              
檢察官得依妥速審判法第9條上訴。
如不服本判決應於收受送達後二十日內向本院提出上訴書狀，其
未敘述上訴理由者，並得於提起上訴後二十日內向本院補提理由
書狀（均須按他造當事人之人數附繕本）「切勿逕送上級法院」
。
                                書記官  溫  尹  明
中　　華　　民　　國　　110 　年　　5 　　月　　19　　日

刑事妥速審判法第9條
除前條情形外，第二審法院維持第一審所為無罪判決，提起上訴
之理由，以下列事項為限：
一、判決所適用之法令牴觸憲法。
二、判決違背司法院解釋。
三、判決違背判例。
刑事訴訟法第三百七十七條至第三百七十九條、第三百九十三條
第一款之規定，於前項案件之審理，不適用之。
附件：
臺灣臺中地方法院刑事判決
                                     109年度訴字第2503號
公　訴　人　臺灣臺中地方檢察署檢察官
被　　　告　郭瑞原　 
                    
                     
            張永慶　 
                   
                    
上列被告等因妨害秩序案件，經檢察官提起公訴（109 年度偵字
第7307號），本院判決如下：
    主    文
郭瑞原、張永慶均無罪。
    理    由
一、公訴意旨略以：被告郭瑞原、張永慶與林○○、張○○（以上2
    人由臺灣臺中地方檢察署檢察官另為不起訴處分確定）及其
    他不詳成年男性友人共約6、7人，於民國109年1月27日晚上
    8時10分許，在臺中市大雅區○○路0段○○夜市閒逛時，因被告
    郭瑞原認為其與被害人賴○○擦身而過時，遭被害人白眼，心
    生不滿，竟當場出手毆打被害人，被告張永慶及同行之不詳
    男子2、3名見狀，旋與被告郭瑞原基於妨害秩序之共同犯意
    聯絡，向前聚集，在上開人潮眾多、親子同遊之公共場所，
    共同徒手毆打被害人，而對被害人施以強暴行為，致被害人
    受有左顳側、左後枕部及左臉頰挫傷、頭皮鈍傷、右側眼瞼
    內側擦傷、下唇內側擦傷、頭暈等傷害(傷害部分未據告訴)
     ，嗣被告郭瑞原等人相偕離開現場時，為獲報到場之員警
    攔查，而查悉其等之身分。因認被告郭瑞原、張永慶均涉犯
    刑法第150條第1項後段之公然聚眾施強暴脅迫罪嫌云云。
二、犯罪事實應依證據認定之，無證據不得認定犯罪事實；不能
    證明被告犯罪者，應諭知無罪之判決；檢察官就被告犯罪事
    實，應負舉證責任，並指出證明之方法，刑事訴訟法第154
    條第2項、第301條第1項、第161條第1項定有明文。因此，
    檢察官對於起訴之犯罪事實，應負提出證據及說服之實質舉
    證責任。其所提出之證據，無論其為直接或間接證據，均須
    達於通常一般人均不致有所懷疑，而得確信其為真實之程度
    ，始得據為有罪之認定，若其關於被告是否犯罪之證明未能
    達此程度，而有合理性懷疑之存在，致使無法形成有罪之確
    信，根據「罪證有疑，利於被告」之證據法則以及無罪推定
    之原則，自應為被告無罪判決之諭知，最高法院著有29年度
    上字第3105號、40年度台上字第86號、76年度台上字第4986
    號、92年度台上字第128號判決意旨可資參照。
三、公訴意旨認被告2人涉犯刑法第150條第1項後段之在公眾得
    出入之場所聚集3人以上，下手實施強暴罪嫌，無非係以被
    告2人之供述、證人即被告友人林○○、張○○、證人即被害人
    賴○○、證人即被害人兒子賴○○、賴○○、證人即員警凃○○之證
    述、案發現場照片1份、被害人賴○○診斷證明書及傷勢照片
    各１份、被告張永慶受傷照片１份等件為其主要論據。訊據被
    告郭瑞原固坦承有於起訴書所載時、地下手實施強暴，惟堅
    詞否認有何共同妨害秩序之犯行，辯稱：伊雖然有出手毆打
    被害人，但其他人只是來勸架，拉住伊的，其他人並沒有動
    手等語；被告張永慶固坦承有於起訴書所載時、地與被害人
    發生口角爭執，惟矢口否認有何共同妨害秩序之犯行，辯稱
    ：伊跟被害人發生口角爭執之後，郭瑞原就衝上前毆打被害
    人，伊只有在中間勸架，伊並沒有出手毆打被害人，是被害
    人有回手毆打伊，而且當時事發經過短暫，伊很快就被林○○
    拉回車上，伊跟林○○是離開夜市之後發現有很多警車往夜市
    方向過去，伊擔心郭瑞原所以才會回到現場等語。
四、經查：
（一）被告郭瑞原、張永慶與林○○、張○○及其他不詳成年男性友
      人，於109年1月27日晚上8時10分許，在臺中市大雅區○○
      路0段○○夜市閒逛時，與被害人因故發生口角，被告郭瑞
      原遂出手毆打被害人等事實，業據被告郭瑞原、張永慶於
      警詢、偵查及本院準備程序、審理時所坦認（警卷第9至1
      2、13至16頁、偵卷第75至78、85至86頁、本院卷第53至6
      0、87至121頁），核與證人即被害人賴○○於警詢時、證人
      林○○、賴○○於警詢、偵查及本院審理時、證人張○○、賴○○
      於警詢、偵查中、證人即現場攤販張○○、許○○、呂○○、黃
      ○○、呂○○於警詢時、證人凃○○於偵查中之證述（警卷第17
      至19、21至23、25至27、29至31、33至35、63、65、67、
      69、71頁、偵卷第57至58、58至60、60至61、69至78頁、
      本院卷第87至121頁）情節大致相符，足見被告2 人上開
      供述與事實相符。而案發之夜市走道屬特定多數人或不特
      定人得出入之場所，則被告郭瑞原於公眾得出入之場所實
      施強暴之事實，固堪認定。
（二）本案被告郭瑞原對於被害人下手實施強暴行為，並不該當
      刑法第150條第1項後段之「聚集三人以上」要件：1.109 
      年1月15日修正公布之刑法第150條第1項規定：「在公共
      場所或公眾得出入之場所聚集三人以上，施強暴脅迫者，
      在場助勢之人，處一年以下有期徒刑、拘役或十萬元以下
      罰金；首謀及下手實施者，處六月以上五年以下有期徒刑
      。」參以同日修正公布之刑法第149條亦使用相同之「在
      公共場所或公眾得出入之場所聚集三人以上」用語，其修
      正理由稱：「本條前段修正為『在公共場所或公眾得出入
      之場所』有『聚集』之行為為構成要件」，可知刑法第150條
      第1項所稱之「聚集」並非單純描述3人以上共同在場之「
      狀態」，而係指3人以上前往同一地點，或邀集他人在自
      己所在地點聚合之「行為」。又刑法第150條之修正理由
      略以：「本罪重在安寧秩序之維持，若其聚眾施強暴脅迫
      之目的在犯他罪，固得依他罪處罰，若行為人就本罪之構
      成要件行為有所認識而仍為本罪構成要件之行為，自仍應
      構成本罪，予以處罰。」可知本罪之成立以在為構成要件
      行為之時，具有對於構成要件之認識為要。則不論行為人
      在何處、以何種聯絡方式（包括社群通訊軟體）聚集，其
      係在遠端或當場為之，均為本條之聚集行為，且包括自動
      與被動聚集之情形，亦不論是否係事前約定或臨時起意者
      均屬之，惟行為人除有在公共場所或公眾得出入之場所聚
      集三人以上施強暴脅迫之行為外，於「聚集」時仍需對將
      實施強暴脅迫有所「認識」，方足構成本罪。
    2.證人即被害人於警詢、偵查中證稱：伊109年1月27日當天
      跟兩個兒子去逛夜市，因為路很小條，所以伊擔心兒子會
      撞到攤販的熱湯，就側身閃過旁邊，結果不小心碰到對方
      的右邊，對方以為伊在瞪他，就靠上來質問伊混哪裡的，
      後面一群人接著也一起走上來問伊，伊連忙向對方道歉，
      之後後面那群人有一個就先動手等語（警卷第25至27頁、
      偵卷第60至61頁）。佐以證人賴○○於本院審理時證稱：當
      天爸爸在逛夜市時，肩膀撞到別人，對方生氣之後就跟爸
      爸對看，然後對面很多人就衝上來了。撞到的人一開始有
      跟爸爸嗆聲，問說現在是怎樣（台語），然後那個人就出
      手毆打爸爸，之後距離爸爸大約4至5個攤販位置處，對方
      的朋友看到後也衝上來打爸爸等語（本院卷第91至104頁
      ）。基此，被告郭瑞原、張永慶與被害人係因雙方於逛夜
      市期間，因人潮擁擠而擦撞肩膀，雙方進而起口角爭執，
      而被告郭瑞原再對被害人實施強暴行為，則被告郭瑞原、
      張永慶及其餘被告2人之友人並非係為實施強暴脅迫行為
      而互相邀集前往上址夜市聚集，已堪認定。又其餘被告郭
      瑞原、張永慶之友人乃因見被告郭瑞原與他人發生口角爭
      執，遂上前關切，能否率認其等於向案發現場聚集之時，
      有何將實施強暴脅迫之認識，已非無疑；再者，其等自其
      所在處前往被告郭瑞原與被害人發生衝突地點之距離，依
      據證人賴○○所述甚短，能否遽謂其等上開所為合於「聚集
      」之要件亦屬可議。
   3.證人賴○○於本院審理時證稱：當天爸爸肩膀撞到別人，對
     方與爸爸對看，然後有對罵幾句之後，與爸爸對撞之人便
     出手毆打爸爸，接著就有很多人從後方也衝上來打伊爸爸
     ，大約有5至6個人左右，他們衝上來就直接打伊爸爸的頭
     部，期間只有女生在勸架想把他們拉開，並沒有男生勸架
     。在毆打的過程中，他們其中一個朋友就把伊和弟弟拉走
     。後來是旁邊開始有路人圍觀，他們才停手。對方停手離
     開現場之後，還有1個人又繞回來再打了伊爸爸的頭，但伊
     不確定是否為在庭的被告，只能確定不是與爸爸一開始撞
     在一起的人等語（本院卷第89至104頁）。又於警詢、偵查
     中證稱：當天伊和爸爸、弟弟一起去逛○○夜市，伊和爸爸
     併肩走在一起，結果有2個人朝伊等走過來，爸爸停下來想
     讓對方先過，結果被對方撞到肩膀，爸爸跟對方道歉，但
     對方就講說：「現在是怎樣」，然後就有一名男子用右手
     直接朝向伊爸爸的頭部毆打，接著其他男子就一起衝上來
     ，伊本來想過去看狀況，但伊跟弟弟就被其他人拉走，伊
     並沒有看到整個毆打的過程。結束後伊發現爸爸左嘴角受
     傷，眼鏡不見，伊等在找眼鏡時，還有2個人繞回來，其中
     一個推了弟弟一下，另一個又打了爸爸兩拳。伊很確定張
     永慶就是繞回來打爸爸兩拳的人，但郭瑞原部分伊只能確
     定他有在場，只是不確定有沒有動手等語（警卷第33至35
     頁、偵卷第58至60頁）。互核證人賴○○上開證述，其就被
     害人與被告2人及其友人間衝突發生之經過等節，固然證述
     相符，然其就下手實施強暴之人、後續是否有人繞回來再
     次實施強暴、實施強暴之對象、人數等節，則相互齟齬。
     經提示其警詢、偵訊筆錄後證稱：「（問：【提示警卷第3
     4頁，並告以要旨】你於警詢陳述有無意見？）沒有。」、
     「（問：警詢詢問你，毆打結束後你是否有受傷？有無看
     見你爸爸身體受損？你說結束後一群人離開，你就去找你
     爸爸，發現你爸爸左邊嘴角受傷眼鏡不見了，你就在幫你
     爸爸找眼鏡時，又有2個人回來，其中1人推了你弟弟，另
     外1人又打了你爸爸兩拳，你有何意見？）沒有。」、「（
     問：方才詢問你時，你說只有一人回來，警詢時說有2個人
     回來，一人打你爸爸，一人推你弟弟，你有何意見？）一
     個在旁邊看，一個打。」、「（問：有無推你弟弟？）有
     ，同一個人。」、「（問：方才問你有幾個人回來，你都
     沒有講，你講一人而已？）是一個人動手，一個人站在旁
     邊。」、「（問：【提示警卷第34、35頁，並告以要旨】
     警察說當時繞回來打你爸爸頭部的人你是否有看見，你是
     否認得出來是何人？你說有，可以，後來警察就提供6個人
     的指認表讓你指認毆打你爸爸的人，你有指認編號2跟編號
     6的人，但方才詢問你回來打你爸爸的人是否為被告中其中
     一人，你說不是，但是你於警局卻指認是他們兩位打你爸
     爸？）因為我沒有很確定。」、「（問：今天不確定還是
     警詢時不確定？）現在不確定。」、「（問：【提示警卷
     第35頁，並告以要旨】警察問你說現在給你指認表指認你
     所稱的編號2及編號6是否打你爸爸的人，你說編號2你有看
     到人，但是你不確定有無動手，編號6就是回來打你爸爸兩
     拳的人，第一次動手的人你不確定是不是他，你有何意見
     ？）沒有。」、「（問：跟你今天證述不一，你有何意見
     ？）未答。」、「（問：你所謂編號6是回來打你爸爸的是
     張永慶，你反而說郭瑞原沒有很確定有無動手，於警局陳
     述跟方才證述不一，你有何意見？）沒有。」、「（問：
     沒有是今天不確定還是？）今天講得比較不確定，因為很
     久了。」、「（問：是否警詢時比較正確？）對」等語（
     本院卷第98至101頁）。則經提示證人賴○○先前所為證述後
     ，證人賴○○未能就其所為證述前後不一之處為何解釋，是
     以，其上開不利於被告之指證，非無瑕疵可指，證明力已
     屬薄弱而難以採信。再者，證人賴○○固於警詢、偵查中曾
     指認被告張永慶乃於上揭時、地下手對被害人施以強暴行
     為之人，然其於本院審理時則證述當時繞回來再對被害人
     實施強暴行為者並非當初與被害人相撞之人，而被告張永
     慶確實為起初與被害人因互相擦撞肩膀而衍生後續爭執之
     人等節，已為被告張永慶所坦認屬實（警卷第13至16頁、
     偵卷第76至78頁、本院卷第53至60、118至121頁），至此
     ，就被告張永慶是否有出手對被害人實施強暴行為等情，
     已非無疑。尤其，經本院提示現場照片及證人賴○○之偵訊
     筆錄後，證人賴○○表示其係依據警卷第53頁照片指認被告
     張永慶為當日對被害人及證人賴○○施以強暴行為之人，然
     該照片並無從辨識被告張永慶之長相，此有員警密錄器畫
     面擷取照片可佐（警卷第53頁），而證人賴○○於本院審理
     時亦自陳當時係依據身高所為指認等語（本院卷第103 至1
     04頁），則上開指認是否可信，自非無疑。從而，足認證
     人賴○○先前於警詢、偵查中指認被告張永慶當日曾回頭攻
     擊被害人及證人賴○○之證述，已無從逕予採信。
    4.證人林○○於警詢、偵查及本院審理時證稱：當天伊是走在
      被告2人附近，因為聽到有爭吵聲，所以才趕快過去瞭解
      狀況，到場時看到張永慶，伊就將張永慶拉走了。伊當時
      到現場並沒有看到雙方在打架，到場時雙方只有在爭吵，
      伊是因為張永慶在跟對方爭吵才會去將他拉走。伊將張永
      慶拉到夜市外面之後，伊就讓張永慶及其老婆駕車載離現
      場了，是後來看到夜市外面很多人，伊等擔心郭瑞原他們
      ，才會再回去夜市等語（警卷第17至19頁、偵卷第69至78
      頁、本院卷第104至113頁），可知證人林○○並未見到被告
      張永慶、郭瑞原對被害人實施強暴行為，且證人林○○乃因
      被告張永慶與被害人發生口角爭執始將其帶離夜市，後續
      並由被告張永慶配偶載離現場，則依其所述，被告張永慶
      並未對被害人施以強暴行為，後續經證人林○○帶離現場後
      ，亦無可能再繞回去毆打被害人或證人賴○○，亦徵證人賴
      ○○前開指認被告張永慶有下手對被害人實施強暴行為之證
      述內容，顯屬可議。從而，被告張永慶是否於109年1月27
      日晚上8時10分許，對被害人實施強暴行為等節，顯有可
      疑。
    5.再者，證人黃○○於警詢時證稱：當天伊看到約4、5個人在
      場，僅看到其中1人朝向另1人頭部毆打，其他人在勸架等
      語（警卷第69頁），核與證人林○○證稱：當天共4個家庭
      與伊一起去逛夜市，共有5名成年男子等語（本院卷第104
      至113頁）相符。稽上，當時僅有被告郭瑞原1人出手毆打
      被害人，其他朋友係居中勸架乙情，堪予認定，是被告郭
      瑞原、張永慶前開所辯，尚非虛罔，尚值採信。佐以證人
      林○○、張○○業經臺灣臺中地方檢察署檢察官為不起訴處分
      確定，又被告張永慶是否下手實施強暴行為已有可疑乙節
      ，業經本院認定如前，且衝突發生之際，另有一名不詳年
      籍之男子將證人賴○○、賴○○帶離現場等語，業經證人賴○○
      、賴○○證述明確（警卷第29至31、33至35頁、偵卷第57至
      58、58至60頁、本院卷第91至104 頁），則本案自無可能
      有「聚集三人以上」之情，實堪認定。是公訴意旨認被告
      郭瑞原、張永慶與其他不詳年籍成年男性共2、3人共同下
      手實施強暴行為等語，難認可採。況證人即被害人、證人
      賴○○、證人即現場攤販張○○、許○○、呂○○、呂○○於警詢時
      就案發當時共約幾人下手乙情，證述均非一致，部分證稱
      有5至6人、部分證稱有3至4人、部分證稱有4至5人（警卷
      第63至71頁）；甚且，被害人、證人賴○○及賴○○之指訴，
      或有未能指認確切行為人之瑕疵、或有前後不一之矛盾，
      均無從遽以採信。
    6.綜上各情，案發當日被告郭瑞原、張永慶及其他不詳年籍
      成年男子2至3人有無出於將對他人實施強暴之認識而聚集
      、又對被害人實施強暴行為之人數是否已達3人以上、被
      告張永慶是否為在場下手實施強暴行為之人，均屬可疑。
      起訴意旨徒憑證人即被害人、賴○○、賴○○及張○○、許○○、
      呂○○、呂○○等人之證述，在未有任何事證可佐之情形下，
      徒指被告郭瑞原、張永慶已聚集成年男性共2至3名，而謂
      已達「聚集三人以上」之要件，自乏所據，委無可採。
（三）參諸刑法第150條第1項後段規定之立法旨趣，本案情節客
      觀上尚未達於破壞社會安寧秩序之程度：
    1.刑法第150條係規定在刑法之妨害秩序罪章，自立法體系
      觀之，本罪所保護之法益，自係社會安寧秩序與公眾免於
      恐懼之自由，而刑法第150條第1項後段對於首謀及下手實
      施強暴、脅迫者，法定刑為6月以上、5年以下之有期徒刑
      ，最低法定刑為有期徒刑6月，且無選科其他主刑之空間
      。相較而言，刑法第304條第1項強制罪同樣係以強暴、脅
      迫為手段，且已生妨害自由之結果者，法定刑為3年以下
      有期徒刑、拘役或9千元以下罰金；刑法第277條第1項之
      傷害罪，規定傷害行為已生傷害之結果者，法定刑為5年
      以下有期徒刑、拘役或50萬元以下罰金；刑法第283條規
      定聚眾鬥毆致人於死或重傷，在場助勢者，法定刑為5 年
      以下有期徒刑，此等犯罪法定刑均較刑法第150條第1 項
      後段為輕。則刑法第150條第1項後段之適用，自不宜過寬
      ，而應以聚集實行強暴、脅迫之行為客觀上確已造成社會
      安寧秩序之危害，或致使公眾因而恐懼不安，且行為人主
      觀上亦對此行為之結果存有故意為其要件。
    2.證人賴○○於本院審理時證稱：爸爸大約被打了5分鐘左右
      ，等到後來因為有路人圍觀雙方爭執才結束等語（本院卷
      第91至104頁），則依證人賴○○上開所為證述，被告郭瑞
      原對被害人實施強暴過程前後歷時約5分鐘，時間尚屬短
      暫，且現場僅有被害人與被告張永慶受傷，並無波及他人
      ，復無證據證明在場其他公眾、攤販人員有見狀驚恐走避
      之情形，被告郭瑞原與被害人之紛爭亦於路人圍觀之際即
      結束，可見被告郭瑞原在該處實施強暴，客觀上並未達危
      害社會安寧秩序之程度。是被告郭瑞原前揭所為，尚難認
      與刑法第150條第1項後段聚眾實施強暴罪之構成要件相符
      ，自無從以該罪相繩。
五、綜上所述，本案依公訴人所提出之證據，尚不足使本院就公
    訴意旨所指被告2人妨害秩序犯行產生有罪之確信，即屬不
    能證明被告犯罪，自應為其等無罪之諭知。
據上論斷，應依刑事訴訟法第301條第1項前段，判決如主文。
本案經檢察官李基彰提起公訴，檢察官白惠淑到庭執行職務。
中　　華　　民　　國　110 　　年　　2　　月　　24　　日
                  刑事第十二庭  審判長法  官  陳玉聰
                                      法  官  林芳如
                                      法  官  林怡姿
以上正本證明與原本無異。
如不服本判決應於收受送達後20日內向本院提出上訴書狀，並應
敘述具體理由；其未敘述上訴之理由者，應於上訴期間屆滿後20
日內向本院補提理由書（均須按他造當事人之人數附繕本）「切
勿逕送上級法院」。
告訴人或被害人如不服判決，應備理由具狀向檢察官請求上訴，
上訴期間之計算，以檢察官收受判決正本之日起算。
                                      書記官  黃泰能
中華民國110年2月24日